臺灣彰化地方法院民事判決
110年度訴字第960號
原      告  許淑惠  



訴訟代理人  盧錫銘律師
被      告  褚宬緯  
被      告  莊炳文（兼莊永宏之承當訴訟人）

訴訟代理人  陳振吉律師
上列當事人間請求確認通行權存在事件，本院於民國111年10月 
25日言詞辯論終結，判決如下：
    主  文
一、確認原告對被告丙○○所有彰化縣○○鄉○○段000地號土地內，
    如附圖二（彰化縣員林地政事務所收件日期文號111年9月1
    日員土測字第1568、1572號土地複丈成果圖）所示編號E區
    域（面積1.32平方公尺），及對被告甲○○所有彰化縣○○鄉○○
    段00000地號土地內，如附圖二所示編號E1區域（面積0.21
    平方公尺），有通行權存在。被告不得在前開土地範圍內為
    妨害原告通行之行為。
二、被告應容忍原告於第一項通行權存在範圍設置電線、水管、
    瓦斯管或其他管線。
三、原告其餘之訴駁回。
四、訴訟費用由原告負擔。
    事實及理由
壹、程序事項（本件所有被告下合稱被告，單指一人則逕稱其姓
    名）：
　一、按訴訟繫屬中為訴訟標的之法律關係，雖移轉於第三人，
      於訴訟無影響；前項情形，第三人經兩造同意，得聲請代
      移轉之當事人承當訴訟，民事訴訟法第254條第1項、第2
      項前段明定。該條第2項前段所稱之「兩造」係指具有對
      立關係之當事人，非指共同訴訟全體之當事人，是訴訟標
      的之法律關係移轉於第三人後，倘讓與人及其對造當事人
      對此均無爭執，受讓人即得依民事訴訟法第254條第2項前
      段規定，聲請代讓與人承當訴訟，無須徵得讓與人同造當
      事人之同意，法院無庸另以裁定准駁，僅判決理由中說明
      即為已足（臺灣高等法院暨所屬法院106年法律座談會民
      事類提案第25號審查意見參照）。查於本件訴訟繫屬中，
      原起訴時所列被告乙○○、甲○○均為原共有人莊主之繼承人
      ，嗣依遺產分割協議，僅由部分繼承人即甲○○辦理分割繼
      承登記，有土地登記公務用謄本、異動索引、土地登記申
      請書及所附分割繼承登記資料在卷為憑（本院卷第171頁
      至第173頁、第191頁至第215頁），亦即將乙○○因繼承取
      得之公同共有權利移轉予甲○○，致生訴訟標的法律關係之
      移轉。嗣甲○○於110年6月30日聲請承當訴訟(本院卷第151
      頁)，經原告當庭表示同意（本院卷第224頁），復經乙○○
      具狀同意由甲○○承當訴訟（本院卷第239頁），足徵已獲
      讓與人及其對造當事人即原告之同意，揆之前開說明，即
      應由受讓人甲○○代讓與人乙○○承當訴訟。
  二、按訴狀送達後，原告不得將原訴變更或追加他訴，但請求
      之基礎事實同一者，不在此限，民事訴訟法第255條第1項
      第2款定有明文。查原告於起訴聲明請求被告應容忍伊於
      有通行權之範圍內通行、鋪設路面及設置電線、水管、瓦
      斯管或其他管線，並不得為禁止或妨害原告通行及設置上
      開管線之行為，嗣原告當庭表示就鋪設路面部分不復主張
      (本院卷第114頁)，且最終變更聲明如後所示（本院卷第2
      23頁），與原起訴請求所主張之原因事實相較，基礎事實
      同一，依上開規定，自應准許。
貳、兩造陳述：
  一、原告主張：
　  ㈠伊所有彰化縣○○鄉○○段000地號土地(下稱444地號土地)四
      周概為其他土地所圍繞，無對外聯絡之道路，係屬與公路
      無適宜聯絡之土地；又該土地地目為「建」，應可建築房
      屋，現因無法指定建築線致伊無法為建築房屋之基本需求
      ，自不能謂已使該土地為通常之使用。
　  ㈡444地號土地必須經由距離公路最近之同地段443、443-1地
      號土地(下分稱其地號，合稱系爭土地)通行至鄰近道路即
      永靖鄉新興路，通行系爭土地為444地號土地通行及設置
      管線所必須，伊取得系爭土地之通行權方能指定建築線，
      以作建築利用。爰依民法第787條第1項、第786條第1項提
      起本件訴訟等語。
　  ㈢並聲明：⒈確認伊所有444地號土地就系爭土地如附圖一(彰
      化縣員林地政事務所收件日期文號111年2月10日員土測字
      第207、536、555、556號土地複丈成果圖)方案D所示6.26
      平方公尺有通行權，被告不得為禁止或妨礙原告通行之行
      為。⒉被告應容忍原告於上開範圍內設置電線、水管、瓦
      斯管或其他管線。
  二、丙○○辯稱：
　  ㈠伊於民國107年10月12日取得443地號土地，原告於109年2
      月27日始買受444地號土地，對於444地號土地為袋地應有
      所認識。
　  ㈡原告通行443-1地號土地足供原告通行所需，並無通行443
      地號土地之必要，附圖一方案D非損害最小之方式，對伊
      有失公平，應以附圖一方案A為佳。
　  ㈢原告主張必須通行系爭土地方能指定建築線及設置電線、
      水管、瓦斯管或其他管線，已逾民法第787條之規範目的
      ，主張無理由等語。
　  ㈣並聲明：原告之訴駁回。
  三、甲○○辯稱：
　  ㈠伊為443-1地號土地之所有權人，原告通行使用系爭土地數
      年之久，並無通行障礙，其提起本件訴訟目的為指定建築
      線，然其事實上已可通行系爭土地，並無就通行之處所、
      方法予以審酌使其合乎建築法規之必要，原告請求確認對
      系爭土地有通行權存在，顯然欠缺確認利益。
　  ㈡原告向訴外人褚有志購買444地號土地，褚有志係443地號
      土地之真正所有權人，僅係將該土地登記於其子丙○○名下
      ，原告明知444地號土地為系爭土地所圈猶為購買，且不
      向褚有志購買443地號土地，其任意行為致444地號土地形
      成袋地，自不得向伊主張通行權。縱認其有通行必要，應
      由原告、褚有志及丙○○負擔此不利益，附圖一之四項方案
      均對伊顯失公平，應以附圖二（彰化縣員林地政事務所收
      件日期文號111年9月1日員土測字第1568、1572號土地複
      丈成果圖）方案甲為損害最小之方式。
　  ㈢原告主張系爭土地需指定建築線以供建築之用等語，依民
      法第787條規定，伊並無容忍原告指定建築線之必要。原
      告另主張有於系爭土地上安設管線之必要等語，惟查原告
      並未證明其不通過系爭土地設置管線即需費過鉅，況444
      地號土地現為空地，尚無任何建築物，是否有對外接通水
      電、瓦斯或生活所需管線之必要，原告亦未舉證以實其說
      ，難認原告主張可採等語。
　  ㈣並聲明：原告之訴駁回。
參、本院之判斷：
  一、原告主張就系爭土地如附圖一方案D所示區域有通行權，
      及被告不得為禁止或妨礙原告通行之行為，有無理由？
　  ㈠按土地因與公路無適宜之聯絡，致不能為通常使用時，除
      因土地所有人之任意行為所生者外，土地所有人得通行周
      圍地以至公路；有通行權人應於通行必要之範圍內，擇其
      周圍地損害最少之處所及方法為之，民法第787條第1項、
      第2項前段定有明文。其性質為因法律規定所生袋地所有
      人所有權內容之擴張，周圍地所有人所有權內容之限制，
      為周圍地之物上負擔。又通行權紛爭事件，當事人就通行
      權是否存在及其通行方法，互有爭議，法院即須先確認袋
      地對周圍地有無通行權。待確認通行權存在後，次就在如
      何範圍及方法，屬通行必要之範圍，由法院依社會通常觀
      念，斟酌袋地之位置、面積、用途、社會變化等，並就周
      圍地之地理狀況，相關公路之位置，與通行地間之距離，
      周圍地所有人之利害得失等因素，比較衡量袋地與周圍地
      所有人雙方之利益及損害，綜合判斷是否為損害周圍地最
      少之處所及方法。經法院判決後，周圍地所有人就法院判
      決之通行範圍內，負有容忍之義務；倘周圍地所有人有阻
      止或妨害通行之行為，通行權人得一併或於其後訴請禁止
      或排除侵害（最高法院111年度台上字第327號判決要旨參
      照）。
　　㈡原告所有444地號土地為袋地，須通行周圍地以至公路：
　　　⒈按民法第787條第1項所定鄰地通行權，須以土地與公路
        無適宜之聯絡為其要件，而是否與公路無適宜之聯絡致
        不能為通常之使用，應依其現在使用之方法判斷之（最
        高法院85年度台上字第2057號判決意旨參照）。
　　　⒉經查原告所有之444地號土地之四周並無聯外道路，且北
        、東、南側相鄰之土地均為私人用地所圍繞，西側相鄰
        之443、443-1地號土地則分別為丙○○與甲○○所有，而四
        周之最近公路為西側之新興路，須經由443或443-1地號
        土地與新興路相通，此有444地號土地、系爭土地及相
        鄰土地等地號土地之土地登記謄本、地籍圖謄本在卷可
        稽（本院卷第165頁、第171頁、第175頁、110員補字第
        392號卷第21頁）。並經本院會同兩造及彰化縣員林地
        政事務所於111年3月16日至現場勘驗屬實，並有現場簡
        圖及照片存卷可憑（本院卷第49至53頁），足認原告所
        有之444地號土地無法直接與西側之新興路相通，土地
        現況確實與公路無適宜聯絡而不能為通常之使用。因此
        原告主張444地號土地具有袋地之性質，須通行周圍地
        以至公路，堪予採信。
　　㈢原告請求確認通行系爭土地部分：
　　　⒈按袋地所有人對於鄰地有通行權，應於通行必要之範圍
        內，擇其周圍地損害最少之處所及方法為之，對於通行
        地因此所受之損害，並應支付償金；於鄰地所有人有異
        議時，有通行權之人或異議人得請求法院以判決定之，
        分別為民法第787條第2項、第3項準用第779條第4項所
        明定。參諸第779條第4項規定於98年1月23日增訂時之
        立法理由揭櫫：第4項訴訟性質係屬形成之訴，對於何
        謂鄰地之損害最少之處所及方法，審理法院不受當事人
        聲明之拘束，得依職權認定之；惟若主張有通過權之人
        或異議之人請求對特定之處所及方法確認其有無通過之
        權時，則非形成之訴，而為確認之訴，此際，法院即應
        受當事人聲明之拘束等語。是以民法第787條規定之袋
        地通行權，基於程序機能選擇權，原告可提起確認之訴
        或形成之訴。前者係就鄰地之特定處所及方法訴請法院
        確認其有無通行之權，後者依第787條第3項準用同法第
        779條第4項規定，則係請求法院就鄰地損害最少之處所
        及方法酌定由其通行。從而倘通行權人係訴請法院對特
        定之處所及方法確認其有無通行權限時，因係就特定處
        所及方法有無通行權爭議之事件，此類型之訴訟事件乃
        確認訴訟性質，法院審理之訴訟標的及範圍應受其聲明
        拘束（最高法院107年度台上字第1445號裁判、110年度
        台上字第2771號判決要旨參照）。查原告前揭聲明，係
        主張確認其對443、443-1地號土地如附圖一方案D所示
        區域有通行權，顯係就鄰地之特定處所及方法訴請確認
        其有無通行之權，本件應屬確認之訴，而非形成之訴，
        洵堪認定。
　　　⒉復按確認之訴非原告有即受確認判決之法律上利益者，
        不得提起。所謂即受確認判決之法律上利益，係指法律
        關係之存否不明確，原告主觀上認其在法律上之地位有
        不安之狀態存在，且此種不安之狀態，能以確認判決將
        之除去者而言，若縱經法院判決確認，亦不能除去其不
        安之狀態者，即難認有受確認判決之法律上利益（最高
        法院52年台上字第1240號判決意旨參照）。原告主張其
        對被告所有之443、443-1地號土地如附圖一方案D所示
        區域有通行權存在，為被告所否認，是兩造就原告得否
        通行系爭土地之法律關係有所爭執，其法律上關係即不
        明確，原告在法律上之地位自有不安狀態存在，而此項
        不安之狀態得以確認通行權存在之判決將之除去，故原
        告請求確認其對443、443-1地號土地如附圖一方案D所
        示區域有通行權，有即受確認判決之法律上利益，原告
        提起本件確認之訴，於法並無不合。
　　　⒊查原告主張之通行方案為附圖一方案D等語，而丙○○則主
        張附圖一方案A、甲○○主張附圖二方案甲為損害最少之
        處所及方法等語，經查：
　　　　⑴所謂袋地通行權，其性質為因法律規定所生袋地所有
          人所有權內容之擴張，周圍地所有人所有權內容之限
          制，雖為周圍地之物上負擔，然周圍地所有人並無犧
          牲自己重大財產利益，以實現袋地所有人最大經濟利
          益之義務（最高法院111年度台上字第1201號判決要
          旨參照）。職是本院審酌系爭土地通行範圍及寬度，
          僅需考量袋地所有權人即原告，於通常情形下使用袋
          地所必須而損害最小限度內之通行，並非使袋地所有
          人即原告獲得最大經濟效益，故應無需審酌444地號
          土地之最大使用利益，而過度增加系爭土地所有人即
          被告應容忍之使用範圍。
　　　　⑵再按基地應與建築線相連接，其連接部份之最小長度
          應在2公尺以上；基地內私設通路長度未滿10公尺者
          ，其寬度不得小於2公尺，此觀建築技術規則建築設
          計施工編第2條規定即明。職是444地號土地與443或4
          43-1地號土地，其連接部分之最小長度即應有2公尺
          ，且二者連接之通路長度若未滿10公尺，其寬度不得
          小於2公尺。查443-1地號最大縱深約為1.6公尺，另4
          43地號最大縱深則約為1公尺（依比例尺計算），長
          度均未滿10公尺，堪認444地號土地無論採行何種通
          行方案，留設2公尺寬度均能使其達成供建築使用之
          目的。佐以一般自用小汽車寬度未超過2公尺，且443
          或443-1地號土地之縱深長度甚短，最大縱深僅為1.6
          公尺，不足一般車輛長度，亦即單一車輛通過系爭土
          地任一部分即已大於該土地縱深長度，故無需考量會
          車需求；堪認留設2公尺寬度，已足供原告人、車通
          行使用，即無再增加寬度之必要。經查原告主張附圖
          一方案D，臨新興路面寬為5.5公尺，已遠超過通常情
          形下使用袋地所必須，過度增加系爭土地所有人即被
          告應容忍之使用範圍，且並非損害最小之方案。
　　　　⑶另比較丙○○所主張附圖一方案A、甲○○所主張附圖二方
          案甲，二方案臨新興路面寬均為2公尺，足敷前揭建
          築使用目的及汽車通行之需求。惟附圖一方案A區域
          所占面積為2.28平方公尺，附圖二方案甲區域所占面
          積僅有1.53平方公尺，二者相較，顯然附圖二方案甲
          為損害最少之處所及方法。
　　　　⑷另核諸附圖二方案甲所示區域現況雜草叢生，其上無
          任何建物，有卷附現場照片可考，亦經本院至現場勘
          驗屬實（本院卷第49至53頁），足見被告閒置該部分
          土地已久，無積極利用之情況。原告若經附圖二方案
          甲所示區域通往公路，所需通過之面積，較附圖一方
          案A、D為少，且能使444地號土地達成可供建築之目
          的，復不影響被告就該土地之使用現況，堪認原告以
          附圖二方案甲為對周圍地損害最少之方法，應可確定
          。
　　　⒋甲○○抗辯：原告向訴外人褚有志購買444地號土地，褚有
        志係443地號土地之真正所有權人，僅係將該土地登記
        於其子丙○○名下，原告明知444地號土地為系爭土地所
        圈猶為購買，其任意行為致444地號土地形成袋地，自
        不得向伊主張通行權云云，惟：
　　　　⑴按所謂任意行為，係指於土地通常使用情形下，因土
          地所有人自行排除或阻斷土地對公路之聯絡而言。例
          如土地所有人縮少承租土地之範圍(最高法院103年度
          台上字第505號判決要旨參照)、自行建築圍牆或破壞
          原有橋樑、通路、改建房屋、變換大門方向，或將土
          地之一部讓與、分割(民法第789條參照)，致使土地
          不能對外為適宜之聯絡。
　　　　⑵次按因土地一部之讓與或分割，而與公路無適宜之聯
          絡，致不能為通常使用者，土地所有人因至公路，僅
          得通行受讓人或讓與人或他分割人之所有地；數宗土
          地同屬於一人所有，讓與其一部或同時分別讓與數人
          ，而與公路無適宜之聯絡，致不能為通常使用者，亦
          同，民法第789條第1項定有明文。上開規定之主要旨
          趣，在於當事人為讓與或分割土地時，對於不能與公
          路適宜聯絡之情況，當為其所預見，而可期待其事先
          為合理解決，故土地所有人不能因自己之讓與或分割
          土地，致對當事人以外嗣後受讓土地之其他所有人造
          成不測之損害，而使原有之通行權消滅（最高法院85
          年度台上字第396號、86年度台上字第2955號判決要
          旨參照）。準此，民法第789條規定係就土地為一部
          讓與或分割前，該土地與公路間原有適宜之聯絡，並
          得為通常使用，嗣因該土地所有人任意將土地為一部
          讓與或分割之行為，致該土地因而與公路無適宜之聯
          絡而不能為通常使用之情形，倘該土地在一部讓與或
          分割前，早與公路無適宜之聯絡，致不能為通常使用
          ，即與民法第789條規定之情形有間。
　　　　⑶查444號土地為原告於109年2月27日以買賣為原因向褚
          有志取得，而443號土地為丙○○於107年10月12日以買
          賣為原因向余佳燕取得，有各該土地異動索引可稽（
          本院卷第189頁、第169頁）；至於原告主張：褚有志
          係443地號土地之真正所有權人，僅係將該土地登記
          於其子丙○○名下云云，然迄言詞辯論終結前並未舉證
          以實其說，卷內亦無確切事證足供參佐，難認其主張
          為可採。從而444地號土地與443地號土地原所有人既
          分別為余佳燕與褚有志，數宗土地並非屬同一人所有
          ；況本件起訴欲確認通行權存在者為原告，並非褚有
          志，被告縱抗辯443與444地號土地均為褚有志所有，
          其讓與行為致444地號土地成為袋地云云（僅係假設
          ，並非矛盾），並非指原告讓與行為所致；凡此均與
          民法第789條第1項要件未符。復參以原告以買賣取得
          444土地前，該土地早與公路無適宜之聯絡，致不能
          為通常使用，依前揭說明，亦與民法第789條規定之
          情形有間。
　　　　⑷再查原告並無縮少承租土地之範圍、自行建築圍牆或
          破壞原有橋樑、通路、改建房屋、變換大門方向等行
          為，亦無該當民法第789條之情事，從而甲○○抗辯：
          原告任意行為致444地號土地形成袋地云云，實屬無
          據。
　　　⒌據此，就原告主張系爭土地如附圖一方案D所示區域範圍
        內，其中如附圖二方案甲所示編號E區域（面積1.32平
        方公尺）及E1區域（面積0.21平方公尺）範圍內通行，
        為較適當合理之通行方案，符合民法第787條規定，就
        此部分原告主張有通行權，為有理由；至於逾此通行範
        圍之主張，則屬無據。
　　㈣原告請求通行範圍內被告不得為禁止或妨礙原告通行部分
      ：
　　　按經法院判決後，周圍地所有人就法院判決之通行範圍內
      ，負有容忍之義務，不能對通行權人主張無權占有或請求
      除去；倘周圍地所有人有阻止或是妨害通行之行為，通行
      權人得一併或於其後訴請禁止或排除侵害，具有給付訴訟
      性質（最高法院110年度台上字第2771號判決要旨參照）
      。查原告於附圖二方案甲所示編號E區域及E1區域部分有
      通行權，則依前揭說明，被告於前項通行權之範圍內，不
      得為妨礙原告通行之行為，為有理由，應予准許。
  二、原告請求被告應容忍原告於系爭土地通行範圍內設置電線
      、水管、瓦斯管或其他管線，有無理由？
　  ㈠按土地所有人非通過他人之土地，不能設置電線、水管、
      瓦斯管或其他管線，或雖能設置而需費過鉅者，得通過他
      人土地之上下而設置之；但應擇其損害最少之處所及方法
      為之，並應支付償金，民法第786條第1項定有明文。
　  ㈡原告所有444地號土地為袋地，且該土地為永靖都市計畫住
      ○區○000○○○○000號卷第103頁），原告主張擬建築房屋供
      居住使用，則為達居住之目的，自有對外接通電線、水管
      、瓦斯管或其他一般生活所需等管線之必要，而系爭土地
      既未設有管線，則原告主張其非通過他人之土地，不能設
      置電線、水管、瓦斯管或其他管線等情，應屬可採。且原
      告就如附圖二方案甲所示編號E區域及E1區域部分土地有
      通行權已如上述，本院認原告主張於上開通行範圍內之土
      地，設置電線、水管、瓦斯管或其他管線，應係對周圍土
      地損害最少之處所及方法。是原告請求被告應容忍原告於
      上開通行範圍內埋設電線、水管、天然氣管線或其他管線
      ，亦屬有據。
肆、綜上所述，原告本於民法第787條、第786條第1項等規定，
    請求：一、確認原告對丙○○所有443地號土地內，如附圖二
    所示編號E區域（面積1.32平方公尺），及對甲○○所有443-1
    地號土地內，如附圖二所示編號E1區域（面積0.21平方公尺
    ），有通行權存在。被告不得在前開土地範圍內為妨害原告
    通行之行為。二、被告應容忍原告於第一項通行權存在範圍
    設置電線、水管、瓦斯管或其他管線等，為有理由，應予准
    許。逾此範圍之請求，則無理由，應予駁回。
伍、本件事證已臻明確，兩造其餘攻擊防禦方法及證據，經核與
    判決結果不生影響，爰不予調查及一一論列，併此敘明。
陸、按敗訴人之行為，按當時之訴訟程度，為伸張或防衛權利所
    必要者，法院得酌量情形，命勝訴當事人負擔費用之全部或
    一部，民事訴訟法第81條第2款定有明文。本件原告起訴欲
    通行被告所有之系爭土地，被告為防衛其權利而不同意原告
    之請求，所為訴訟行為亦屬防衛其權利之必要，若令提供土
    地讓原告通行之被告再行負擔訴訟費用，恐非事理所平，爰
    依上開規定，命勝訴之原告負擔訴訟費用。
柒、據上論結，本件原告之訴一部為有理由，一部為無理由，爰
    依民事訴訟法第81條第2款，判決如主文。
中　　華　　民　　國　　111 　年　　10 　月　　31　　日
                  民事第一庭    法　官  徐沛然
以上正本係照原本作成。
如對判決上訴，應於判決送達後20日內向本院提出上訴狀。如委
任律師提起上訴者，應一併繳納上訴審裁判費。
中　　華　　民　　國　　111 　年　　10　　月　　31　　日
                                書記官  游峻弦
　　　　　　　　　
附圖一：通行方案A、B、C、D(即彰化縣員林地政事務所收件日 
         期文號111年2月10日員土測字第207、536、555、556 
         號土地複丈成果圖)。
附圖二：通行方案甲、乙(即彰化縣員林地政事務所收件日期文 
         號111年9月1日員土測字第1568、1572號土地複丈成果
          圖)。